【裁判字號】    94,上易,222
【裁判日期】    950621
【裁判案由】    侵權行為損害賠償
【裁判全文】
臺灣高等法院高雄分院民事判決        94年度上易字第222號
上  訴  人  甲○○
上  訴  人  乙○○
上  訴  人  戊○○
兼上二人共
同訴訟代理
人          丙○○
被  上訴人  己○○
訴訟代理人  陳忠勝律師
上列當事人間因侵權行為損害賠償事件，對於民國94年9 月28日
台灣屏東地方法院93年度重訴字第39號第一審判決提起上訴，本
院於95年6 月7 日辯論終結，茲判決如下：
    主  文
上訴駁回。
第二審訴訟費用由上訴人負擔。
    事實及理由
一、上訴人起訴主張：訴外人白煒棟於民國91年2 月15日凌晨，
    駕駛自用小客車搭載蘇惠敏、熊忠成、魯雪蕊及林恭玄，沿
    屏東縣九如鄉○○路○ 段由南往北行駛，途經該道路與南二
    高北上交流道交岔路口時，被上訴人疏未注意讓白煒棟所駕
    駛之直行車先行，貿然駕駛自用小客車自對向車道左轉欲上
    交流道，致其車頭撞及白煒棟所駕駛之自用小客車，致白煒
    棟所駕車輛失控翻覆，車內人員除林恭玄受重傷外，白煒棟
    、蘇惠敏、熊忠成及魯雪蕊均傷重不治死亡。白明鎮及上訴
    人戊○○為白煒棟之父母，分別受有殯葬費、扶養費及慰撫
    金之損害，爰依侵權行為之法律關係，請求被上訴人賠償上
    開損害。白明鎮於起訴後死亡，上訴人甲○○、乙○○、丙
    ○○、戊○○為其繼承人，白明鎮對被上訴人之損害賠償債
    權，由甲○○、乙○○、丙○○、戊○○繼承，並承受訴訟
    。
二、被上訴人抗辯：被上訴人於前述時、地駕駛自用小客車行至
    交岔路口，車頭稍微突出於白煒棟所行駛之車道，正觀察有
    無來車準備駛上南二高交流道時，適白煒棟駕駛自用小客車
    沿對向內側車道而來，閃避不及，左側車身擦撞被上訴人車
    右前部位，致失控翻落水溝內，造成白煒棟、蘇惠敏、熊忠
    成、魯雪蕊死亡及林恭玄受傷，白煒棟之血液經檢驗結果，
    發現含酒精186mg/dL，遠超過規定標準，且當時為有霧之深
    夜、無路燈照明，白煒棟亦未開啟車燈，以時速超過100 公
    里之速度疾馳，行經設有閃光號誌之路口又未減速，嚴重違
    反交通規則，被上訴人並無過失，自不用負侵權行為責任。
    縱認被上訴人應負侵權行為責任，白煒棟亦與有過失。又直
    系血親尊親屬受扶養之權利，以不能維持生活為必要，並應
    以年滿60歲為請求扶養費之起算點，上訴人請求未滿60歲前
    之扶養費，尚屬無據。上訴人請求之慰撫金過高，且已領取
    之強制汽車責任保險金應予扣除。
三、原審判決上訴人全部敗訴並駁回假執行之聲請，上訴人提起
    上訴，於本院聲明：（一）原判決廢棄。（二）被上訴人應
    給付甲○○、乙○○、丙○○、戊○○789,349 元及自起訴
    狀繕本送達之翌日起至清償日止，按年息5%計算之利息。
    （三）被上訴人應給付戊○○688,473 元及自起訴狀繕本送
    達之翌日起至清償日止，按年息5%計算之利息。（四）上訴
    人願供擔保請准宣告假執行。被上訴人於本院聲明：上訴駁
    回。
四、兩造所不爭執之事項：（本院卷第41頁）
（一）被上訴人於91年2 月15日凌晨4 時15分許，駕駛車牌號碼
      KT -4703號自用小客車，沿屏東縣九如鄉○○路○ 段（台
      三線）由南往北行駛，欲自九如交流道上第二高速公路返
      回桃園縣中壢市，惟因故錯過，而於下一路口折返，迨行
      抵台三線與九如交流道交岔路口，欲左轉上交流道之際，
      適白煒棟駕駛車牌號碼D4-4787 號自用小客車搭載蘇惠敏
      、熊忠成、魯雪蕊及林恭玄，沿台三線由南往北以時速超
      過100 公里之速度疾馳而至，在內側車道擦撞被上訴人之
      車輛，以致失控偏右行駛約50公尺，而撞毀路旁護欄並掉
      落水溝之內，除林恭玄受有頭部外傷合併顱骨骨折、腦腫
      及顱內出血、右側脛腓骨骨折、右側血胸肺部挫傷、臉部
      及四肢多處擦傷之傷害外，其餘白煒棟、蘇惠敏、熊忠成
      及魯雪蕊均傷重不治死亡。
（二）白明鎮及戊○○為白煒棟之父母，白明鎮於94年2 月2 日
      死亡，上訴人為白明鎮之繼承人。
五、本件爭點為：
（一）被上訴人對於本件車禍之發生，有無預見及防範之可能?
      白煒棟對於本件車禍之發生是否有過失？雙方過失比例若
      干?
（二）上訴人得請求賠償之金額若干?
六、被上訴人對於本件車禍之發生，有無預見及防範之可能? 白
    煒棟對於本件車禍之發生是否有過失？雙方過失比例若干?
（一）按汽車、機車或其他非依軌道行駛之動力車輛，在使用中
      加損害於他人者，駕駛人應賠償因此所生之損害。但於防
      止損害之發生，已盡相當之注意者，不在此限。民法第
      191 條之2 定有明文。而駕駛人於防止損害之發生是否已
      盡相當之注意，涉及信賴原則問題，即汽車駕駛人應可信
      賴參與交通行為之對方，亦同時為必要之注意，相互為遵
      守交通秩序之適當行為，即參與道路交通者，應可期待其
      他參與道路交通者，亦遵守交通安全規則，若其他參與道
      路交通者，因偶發之違反交通安全規則不正當行為，致發
      生車禍，而駕駛人並已遵守交通安全規則，且無預見及防
      範之可能，自不應令駕駛人負過失責任。
（二）經查：被上訴人於91年2 月15日凌晨4 時15分許，駕駛車
      牌號碼KT-4703 號自用小客車，沿屏東縣九如鄉○○路○
      段（台三線）由南往北行駛，迨行抵台三線與九如交流道
      交岔路口，欲左轉上交流道之際，與白煒棟所駕駛之自用
      小客車發生碰撞，而本件車禍發生時，天候晴，夜間無照
      明、路面乾燥、無缺陷等情，為兩造不爭執，並有道路交
      通事故調查報告表、現場圖、現場照片、台灣省高屏澎車
      輛行車事故鑑定委員會鑑定意見書可證（台灣屏東地方法
      院檢察署91年度相字第120 號卷第11至16頁、第125 頁）
      。被上訴人陳述：伊當時在閃黃燈之路口等待，並無速度
      ，被白煒棟駕駛自用小客車撞擊右側大燈前板金，當時天
      氣有霧，能見度僅10至15公尺，伊從安全島出口要上交流
      道時，車子在北上車道，伊要左轉時有停下來，查看有無
      來車，但沒有看見有車燈，伊車子準備要行駛時，在停止
      狀態下被撞（同上相驗卷第18、19頁、第29頁、原審卷第
      217 頁、本院卷第62頁）。販賣檳榔之目擊者丁○○證述
      ：被上訴人駕駛之自用小客車，由里港要左轉上南二高交
      流道，有打方向燈，到安全島時也停止要讓該輛車，被上
      訴人之車頭停在內車道車道1/3 處，白煒棟之自用小客車
      是由九如往里港行駛內側車道，因車速太快，又未點車燈
      及注意路口狀態而發生車禍（同上相驗卷第99、100 頁）
      ，經核被上訴人之陳述與丁○○之證言相符，參以上開事
      證，足見被上訴人自安全島出口欲左轉上交流道時，有打
      方向燈，並將車頭停在對向車道1/3 處，暫停待轉並觀望
      是否有對向來車，準備行駛尚未左轉之際，即與白煒棟所
      駕駛之車輛發生碰撞。又本件肇事地點安全島上種植灌木
      ，有照片可證（台灣屏東地方法院檢察署92年度偵續字第
      25號卷第38頁），駕駛自用小客車倘未進入對向車道，無
      法觀察有無來車，則被上訴人於路口，將車頭暫停對向車
      道之1/3 以觀察有無來車，尚留足夠之路面堪供其他車輛
      行駛下，已盡注意之能事，被上訴人行車並無違反交通規
      則。
（三）白煒棟酒醉駕車，已達不能安全駕駛之狀態：
      按酒精對中樞神經系統具有麻醉作用，對人體之影響固因
      個人而異，然多與血液中之酒精濃度成正比，通常情形，
      呼氣酒精濃度每公升1.0 毫克時，呈現思考力減退、行為
      嚴重受影響、有大聲喧吵、容易動怒、駕駛之判斷力明顯
      受影想、體能受損之現象，有陳銘烈著防制酒精駕駛執法
      因應對策中酒精對人體生理行為與駕駛能力之影響一文可
      參（同署93年度偵續1 字第2 號卷第44頁）。本件車禍後
      ，採取白煒棟體內血液經送鑑定結果，其酒精濃度已達每
      毫升186 毫克（即呼氣後每公升酒精濃度0.93毫克），有
      法務部法醫研究所檢體監管及送驗紀錄表、該所91年3 月
      22日法醫毒字第0910000715號函可稽（同上相驗卷第104
      、106 頁），足徵白煒棟於肇事時，已處於酒醉不能安全
      駕駛之狀態。
（四）白煒棟所駕車輛未開車燈：
  1 、被上訴人陳述：伊確定白煒棟於行車時未開車燈，並非因
      大霧關係才未看見車燈（原審卷第218 、219 頁），而現
      場處理之警員鍾健雄證述：當時白煒棟所駕駛之車未開燈
      ，現場照片係伊所攝，照片上的光是鎂光燈反光，若白煒
      棟之車有開燈，伊去現場時就會亮亮的，不會伊到現場時
      ，還找不到車子，只看到一灘水（同署92偵續字第25號卷
      第21頁），且丁○○證述：白煒棟所駕駛之輛車由九如往
      里港方向行駛，連大燈、小燈都沒有開，整輛車都沒有點
      燈光（同上相驗卷第99頁）。經核被上訴人之陳述與鍾健
      雄、丁○○之證言相符，且鍾健雄、丁○○與被上訴人並
      不相識，並無故意偏頗之理，參以上揭事證，足見被上訴
      人主張白煒棟駕駛車輛時，在夜間有霧之情況下，並未開
      燈，自屬可採。
  2 、丁○○嗣於91年3 月15日雖改稱：伊沒有注意到白煒棟所
      駕駛之車輛有無開燈云云（同上相驗卷第111 頁），或因
      事後已經過1 個月記憶模糊，或因事後迴護之詞，與上開
      事證不符，並不足採。又原審向臺灣通用傳動機械股份有
      限公仍司函查之結果，雖據其函復：車通頭遭撞擊視受損
      位置不同，可能影響不同部分之功能，如撞擊至電瓶或保
      險絲盒等電源部位就可能造成車尾燈不亮。（原審卷第
      337 頁），惟該函查結果，並無法證明白煒棟行車有開車
      燈，係因撞擊致車燈不亮。上訴人抗辯：白煒棟行車時有
      開燈云云，自不足採。
（五）白煒棟高速行駛，至交岔路口未減速慢行，撞擊被上訴人
      車輛之前，並未煞車：
      丁○○證述：伊目睹一輛深色轎車（白煒棟所駕車輛）由
      九如往里港直行，在南二高橋下聽到引擎加滿油之聲音（
      按：應係加足油門之意），速度很快，迅速經過伊面前，
      就與里港方向來的車子擦撞，之後始聽到煞車聲，車子翻
      了一圈就消失了，該輛車行至路口尚有加油門之聲音，並
      未減慢速度。（同上相驗卷第99、111 頁），且本件車禍
      發生後，白煒棟所駕駛之車輛遺有56.3公尺之煞車痕，煞
      車痕之終點係路邊水溝，水溝護欄已遭撞毀，白煒棟所駕
      之車輛翻越護欄落入溝內，車輛破碎等情，有警製道路交
      通事故調查報告表暨現場圖、現場照片可證（同上相驗卷
      第11至13頁、第16頁），經比對卷附「汽車煞車距離、行
      車速度及道路摩擦係數對照表」（同署91年度偵字第1305
      號卷第50頁），在乾燥之柏油路面上，依臺灣路面情況，
      大多係舖設1 至3 年者之情形下，若確已煞停，上揭煞車
      痕跡推算為時速100 公里以上，然白煒棟所駕駛車輛係在
      高速行駛下衝撞被上訴人之車輛及護欄，若未經撞擊而煞
      車停止，其煞車痕跡遠高56.3公尺（即以56.3公尺之煞車
      痕跡推算速度係遠小於實際速度）。足見被上訴人主張白
      煒棟行車速度，幾近狂飆，酒後駕車，完全無視案發處為
      交岔路口，仍猛加油門，致撞擊被上訴人暫停在交岔路口
      待左轉上交流道之車輛，且於撞擊前並未煞車，自屬可採
      。
（六）被上訴人就本件車禍之發生，無預見及防範之可能：
      本件肇事時點為深夜、肇事路段為雙向各二線道之省道（
      台三線），並無照明，行車速限為時速70公里，且檢察官
      於92年2 月13日凌晨1 時、92年2 月21日夜間0 時許，至
      肇事現場勘驗，認為肇事路口處雖有路燈，然其能夠照明
      之範圍僅侷限在路口處，由肇事路口往南方向觀察（即白
      煒棟行車之北上方向車道），幾無照明，且經檢察官在現
      場模擬被上訴人之行車方向，至肇事路口左轉暫停，路燈
      燈光由上往下投射在擋風玻璃上，略為產生光害（有反光
      現象），且待轉前，由車內往外觀察對向車道，除路口外
      ，沿線無照明，能見度甚差，行車須開大燈，否則難以辨
      識，有警製道路交通事故調查報告表、現場照片及現場勘
      驗筆錄附卷可證（同上相驗卷第11至16頁、同署91年度偵
      字第1305號卷第61至68頁）。白煒棟駕車有酒醉不能安全
      駕車，嚴重超速、行車未開車燈及行經交岔路口未減速慢
      行等嚴重違反多項道路交通安全規則及常規之現象，而被
      上訴人欲左轉上交流道前，暫停於路口，注意是否有來車
      ，已如前述，則依信賴原則及當時客觀情形，被上訴人實
      無法在無足夠照明之交岔路口，預見深夜未開車燈、以逾
      時速100 公里之速度疾馳而至之車輛，並為適當之閃避或
      事先之防範，被上訴人就本件車禍之發生，並無預見及防
      範之可能。
（七）行車事故鑑定委員會鑑定報告不可採：
      本件事故經台灣省高屏澎區行車事故鑑定委員會及台灣省
      車輛行車事故覆議鑑定委員會鑑定均認為：白煒棟酒精濃
      度過量駕駛自小客車超速行駛未注意車前狀況與被上訴人
      駕駛自小客車左轉未讓直行車先行同為肇事原因，有上開
      事故鑑定委員會鑑定意見書（外放）及覆議鑑定委員會函
      各1 份在卷可稽（同上相驗卷第166 頁）。且鑑定人吳林
      源證述：己○○就本件車禍有過失，因依道路交通安全規
      則第106 條第1 項第6 款規定，路權是屬於直行車的，轉
      彎車要讓直行車先行，本件重點是直行車進入路口前，轉
      彎車是否已轉彎，而成為該款但書之情形，通常判斷轉彎
      車是否已轉彎，是以直行車是否有煞車痕在停止線之前，
      如果在停止線之前有煞車痕，且煞車痕長度在速限內，不
      會撞到對方時，就會判斷轉彎車已轉彎（同署93年度偵續
      1 字第2 號卷第41、42頁）。然查：
   1、白煒棟駕車於事故前未煞車，係於肇事後才煞車，並在肇
      事地點遺有長達56.3公尺之煞車痕，時速顯然已超過100
      公里，且未注意前方待左轉車輛，恣意高速駕駛，而被上
      訴人係暫停於交岔路口待轉，依當時客觀情形，被上訴人
      無法在無足夠照明之交岔路口，預見深夜未開車燈，以時
      速100 公里之速度疾馳而至之車輛，進而為適當之閃避或
      為事先之防範，即被上訴人就本件車禍之發生，並無預見
      及防範之可能，已如前述，與駕車左轉未讓直行車先行之
      情形，並不合，上開鑑定報告，委無足取。
   2、鑑定人吳林源證述，路權屬於直行車所有，轉彎車一定有
      肇事責任，另以停止線前有無煞車痕，而判斷轉彎車駕駛
      者之責任輕重，實已忽略白煒棟係處於酒後駕車、未開車
      燈、高速行駛、完全忽略車前狀況異於常人之駕駛行為，
      自不合理; 且判斷被上訴人是否有過失，應以被上訴人是
      否已盡其注意義務為準，而非以白煒棟於停止線前有無煞
      車行為為斷，吳林源之證言，並不足採。
（八）綜上，本件車禍之發生，肇因於白煒棟嚴酒後駕車、且未
      開車燈，超速狂飆，嚴重違反道路交通安全規則，被上訴
      人並無違規過失，且被上訴人對於防止車禍（損害）之發
      生無預見及防範之可能，自無令其負侵權行為之責任。
七、上訴人得請求賠償之金額若干?
    本件車禍被上訴人既無過失，則無令其負侵權行為之責任，
    上訴人依據侵權行為法律關係，向被上訴人請求賠償，並無
    理由，上訴人得請求賠償之金額若干，自無庸予以審究。
八、綜上，上訴人依侵權行為之法律關係，請求被上訴人賠償殯
    葬費、扶養費及慰撫金之損害及其法定遲延利息，均無理由
    。原審為上訴人敗訴之判決，並駁回其假執行之聲請，並無
    違誤，上訴意旨，指摘原判決不當，求予廢棄改判，為無理
    由，應予駁回。
九、據上論結：本件上訴為無理由，依民事訴訟法第449 條第1
    項、第78條，判決如主文。
中    華    民    國    95    年    6     月    21    日
                            民事第六庭
                                審判長法官   許明進
                                法      官   謝肅珍
                                法      官   朱玲瑤
以上正本證明與原本無異。
本件不得上訴。
中    華    民    國    95    年    6     月    21    日
                                書  記  官   賴梅琴


司法院資訊處製作；財團法人民間司法改革基金會備份。
